【裁判字號】    90,台上,5760
【裁判日期】    900914
【裁判案由】    違反貪污治罪條例
【裁判全文】
最高法院刑事判決                                九十年度台上字第五七六○號
    上訴人  臺灣高等法院檢察署檢察官
    被  告  甲○○原名戴天文.
右上訴人因被告違反貪污治罪條例案件，不服臺灣高等法院中華民國九十年五月十一
日第二審判決（八十八年度上訴字第四三三一號，起訴案號：臺灣臺北地方法院檢察
署八十六年度偵字第六五一五號、第六九九六號、第一○五一八號），提起上訴，本
院判決如左：
    主  文
原判決關於甲○○部分撤銷，發回台灣高等法院。
    理  由
本件原判決以公訴意旨略稱：被告甲○○（原名戴天文）原任國民大會代表，為臺北
市私立必成會計、法律事務、財稅金融、工商管理技藝補習班（下稱必成補習班）之
負責人，李東烈原係中央信託局（下稱中信局）信託處經理，徐照熊原為中信局信託
處授信副理，郭國展原為中信局徵信之承辦人員，均係依據法令從事公務之人員（李
東烈、徐照熊、郭國展部分，原判決維持第一審法院諭知李東烈等三人均無罪之判決
，駁回檢察官就此等部分在第二審之上訴，嗣因檢察官未提起第三審上訴而確定）。
被告前因競選立法委員失敗，又向地下錢莊借款負債甚多，曾以臺北市○○區○○街
一段三十七號等房地向臺灣省合作金庫民生支庫貸款新台幣（下同）壹億零柒佰餘萬
元，而該筆貸款已有遲延繳納利息情形，該房地復設定第二、三順位抵押權予他人，
致無法向原貸款銀行貸得更多之金額，被告為圖減輕向地下錢莊借款之利息負擔及償
還銀行貸款本息，乃於擔任國民大會代表之民國八十二年四月間，透過關係認識前中
信局局長表明貸款之意，經轉介認識李東烈、徐照熊等人。被告表明急需貸款等情後
，渠等明知被告貸款欲提供抵押之房地並無法擔保擬申貸之金額，乃基於共同犯意之
聯絡，於被告與李東烈等商談後，李東烈決定同意貸款二億五千萬元，其中五千萬元
以短期週轉金貸款方式申貸，同時要求擬設定抵押權之房、地原已有之第三順位以後
抵押權應全部塗銷，以便為中信局設定第三順位抵押權；另二億元則以長期貸款方式
處理。雙方談妥條件後，被告即用必成補習班、權威補習班因需要編印教材、講義、
視聽教室、添購器材及水電管線裝修等用途之短期週轉金名義，各申請貸款二千五百
萬元；另以其個人名義申貸房屋購置貸款一億八千萬元及房屋修繕貸款二千萬元合計
二億元，並提供被告所有坐落臺北市○○區○○段一小段四八地號、四九地號暨其上
建物即臺北市○○街○段三十七號一、二、三樓及地下一、二樓建物（該房地上已設
定最高限額抵押權予台灣省合作金庫一億四千零八十八萬元、永忻實業股份有限公司
六千萬元、王正吉、徐銘鴻三千萬元）作為抵押。中信局信託處取得被告申請貸款之
資料後，即將徵信勘估工作交由郭國展辦理，郭國展為配合李東烈等同意貸款二億五
千萬元予被告之決定，竟不依中信局授信擔保品估價及押值計算標準之規定從實辦理
勘估，而以詢價及參考八十年十二月二十一日第六二期透明房地情報週刊所載前開供
抵押房、地附近地段欲出售價格作為估價依據，故意勘估該房地值三億二千餘萬元。
必成補習班、權威補習班各貸款二千五百萬元因屬李東烈核准權限，李東烈等明知必
成補習班等申請之短期週轉金係用於編印教材等用途，卻要求被告轉知原抵押權人王
正吉、徐銘鴻等人至中信局開戶並塗銷抵押權或拋棄抵押權，以便中信局取得第三順
位抵押權後撥款。嗣必成、權威補習班之申貸案，經中信局信託處依授信相關程序處
理後，由李東烈於八十二年五月八日核定，被告亦經原抵押權人王正吉等同意塗銷或
拋棄抵押權並至中信局信託處開戶後，中信局於五月十日依被告之指示撥款給王正吉
等人。另被告二億元貸款部分，則經中信局理事會決議補充資料後再議。李東烈等為
使該案早日通過，乃要求被告增加必成出版社有限公司（下稱必成出版社）、考成出
版社有限公司（下稱考成出版社）為借款人，以增加償債能力便於早日通過貸款。詎
被告將必成出版社、考成出版社相關財務報表等資料送至中信局信託處竟為授信人員
退件，被告為圖順利貸款二億元，竟提供不實之八十一年度財務資料供會計師查核簽
註，再將會計師於盜蓋鍾琴印章製表之八十一年度必成出版社、考成出版社資產負債
表及損益表查核簽註之資料提供給李東烈，經徐照熊轉給相關人員依一般授信程序處
理。李東烈、徐照熊並以配合理事會開會時間為由，要求授信及中信局調查研究處（
下稱調研處）應在一、二日內完成手續，致使承辦人員僅能依書面資料簡略審核，李
東烈且對調研處提出被告已有退票之紀錄故意予以忽視，並利用授信審議委員會、理
事會受限於審查案件眾多，每位委員並無全部資料之機會，讓該案通過，使被告順利
取得貸款，圖利被告。被告取得貸款後，繳息即有不正常情形至八十二年十一月延滯
，嗣經中信局列為催收戶，圖利金額約高達一億三千萬元，因認被告涉犯修正前貪污
治罪條例第六條第一項第四款圖利、刑法第二百十條偽造文書及同法第二百十五條業
務登載不實之罪嫌等語，而經審理結果，認被告被訴之上開罪嫌，均屬不能證明，因
將第一審判決關於論處被告行使私文書，足以生損害於他人罪刑部分撤銷，改判諭知
被告無罪，另就第一審判決理由內敘明不另為無罪諭知之圖利及業務上登載不實等部
分，則予維持，就此等部分駁回檢察官在第二審之上訴。
惟查：（一）審理事實之法院對於被告有利及不利之證據，應一律注意，詳為調查，
然後綜合全案證據資料，本於經驗法則以定其取捨，並將取捨證據及得心證之理由於
判決內詳為說明。故證據雖已調查，而尚有其他必要部分並未調查，即率行判決，其
判決當然為違背法令。原判決採納為有利於被告認定之證據資料即證人侯玫君在第一
審證稱：「（問：補習班有職員叫『鍾琴』﹖）有，我於七十九年進去時，他是工讀
生，名就叫『鍾琴』，可是後來他就離職了」、「（問：為何離職了還保有他的印章
﹖）因以前領薪水時印章都交給會計室，但離職時會計室都沒有還」（見第一審卷二
第九四頁），如若無誤，鍾琴應係被告所經營必成補習班之工讀生，則必成補習班發
放薪資予鍾琴之後，曾否依所得稅法第九十二條第一項規定開具該項薪資所得之扣繳
暨免扣繳憑單並彙報該管稅捐稽徵機關﹖必成補習班曾否以費用列支該項職工薪資支
出，俾減少其營利事業所得稅﹖若有，為查證侯玫君前後不同之證述，究係以其上開
證述，抑或係在法務部調查局臺北市調查處供稱：「我認識鍾琴，鍾琴就是邱瑞蓮之
化名，在八十年間戴天文參選國大代表，我與邱瑞蓮都在戴天文競選服務處幫忙因而
認識」（見偵六五一五號卷第十一頁背面）為可採，自有向該管稅捐稽徵機關調取鍾
琴之薪資所得扣繳暨免扣繳憑單及該補習班將鍾琴薪資以費用列支之相關資料加以查
證之必要。若無，則必成補習班果曾僱用鍾琴，其何以不依規定開具鍾琴之薪資所得
扣繳暨免扣繳憑單﹖何以不圖以將鍾琴薪資作為費用列支之方法降低該補習班之營利
事業所得稅﹖即有剖析釐清根究明白之必要。再者被告在原審提出之照片（即邱瑞蓮
與鍾琴之合照）及證人邱瑞蓮證稱：「面對照片右方的是鍾琴，我在左方」（見原審
卷第一第一四八頁、卷二第一八三頁、第二一七頁），如若屬實，則是否確有鍾琴其
人受僱於必成補習班，自應傳訊曾與鍾琴共事之補習班員工查證鍾女住居於何縣市，
並循線向該管縣、市政府警察局，調取所有名為鍾琴者之戶口卡片，俾核對其上之照
片並傳訊鍾琴查證釋疑。原判決就上開有調查必要之證據俱未調查，即遽爾採納證人
侯玫君於第一審法院翻異前供之證述，認定被告經營之補習班除有化名為鍾琴之邱瑞
蓮外，另有一姓名為鍾琴之人，顯有未盡調查能事之違法。（二）證人邱瑞蓮證稱：
「必成補習班從未聘僱鍾琴者」（見偵六一五一卷第十七頁背面）與侯玫君供稱：「
（問：補習班有職員叫『鍾琴』﹖）有」，顯相矛盾，原判決未予取捨即併採納為判
決之基礎，自有判決理由矛盾之違法（見原判決第六五頁第二行、第六六頁第四行）
。以上，或係檢察官上訴意旨所指摘，或為本院得依職權調查之事項，應認原判決關
於被告偽造文書部分，有撤銷發回更審之原因。又原判決維持第一審判決認被告無罪
之圖利及業務上登載不實等部分，因檢察官認與發回部分有裁判上一罪關係，基於審
判不可分原則，應一併發回。
據上論結，應依刑事訴訟法第三百九十七條、第四百零一條，判決如主文。
中      華      民      國     九十     年      九      月     十四     日
                              最高法院刑事第一庭
                                  審判長法官  施  文  仁
                                        法官  張  淳  淙
                                        法官  林  永  茂
                                        法官  蕭  仰  歸
                                        法官  張  清  埤
      右正本證明與原本無異
                                              書  記  官
中      華      民      國     九十     年      九      月    二十一    日


司法院資訊處製作；財團法人民間司法改革基金會備份。
